臺灣臺北地方法院民事判決　九十一年度訴字第三○七九號
　　原　　　告　　正雍有限公司
　　法定代理人　　李幸娥
　　　　　　　　　周建才
　　被　　　告　　甲○○即達康.
右當事人間請求給付貨款事件，本院判決如左：
    主      文
被告應於原告交付長短可消毒式脊椎針（Spinal  needle）各拾支之同時，給付原告
新台幣貳拾萬元。
原告其餘之訴駁回。
訴訟費用由被告負擔百分之二十九，餘由原告負擔。
反訴原告之訴駁回。
反訴訴訟費用由反訴原告負擔。
本判決原告勝訴部分於原告以新臺幣陸萬陸仟陸佰陸拾柒元為被告供擔保後，得假執
行。
原告其餘假執行之聲請駁回。
    事      實
甲、原告方面：
壹、聲明：
Ａ、本訴部分：
一、被告應給付原告新台幣（下同）柒拾萬元及自起訴狀繕本送達翌日起至清償日止
    ，按年息百分之五計算之利息。
二、請准供擔保宣告假執行。
Ｂ、反訴部分：駁回反訴原告之訴。
貳、陳述：
一、被告於八十九年十月十三日向原告購買ＤＩＯＭＥＤ１５半導體雷射儀貨品乙件
    ，約定價款新臺幣（下同）壹佰萬元，貨款約定簽約金參拾萬元，交機時付貳拾
    萬元，驗收完成日付尾款伍拾萬元，被告早已於九十年二月五日收受貨品且於三
    月二十日驗收完畢，使用至今，但本件貨款除已付參拾萬元外，餘柒拾萬元，均
    未給付，爰依法提起本件訴訟。
二、兩造於八十九年十月十三日所簽訂之買賣契約合約書標的物為DIOMED１５半導體
    雷射儀器壹組，並未包含長短可消毒式脊椎針（Spinal  needle）各十隻。按：
    當事人締結不動產買賣之債權契約，固非要式行為，惟對於買賣契約必要之點，
    即價金與標的物之意思表示必須一致，否則其契約即難謂已成立，為最高法院六
    十九年台上字第一七一○號判例所闡釋。查：
（一）本件當事人買賣契約標的物依照估價單及合約書記載之項目為DIOMED１５半導
      體雷射儀壹組，且依照估價單所示不包含長短可消毒式脊椎針（Spinal  need
      le）各十隻之價格，依上開判例意旨及民法第一百五十三條第二項之規定，買
      賣契約以價金與標的物為必要之點，必須意思合致，契約始成立，則原告既已
      就證一所示之DIMEND１５半導體雷射儀器壹組及其價金與被告達成意思表示合
      致，依民法第三百四十五條規定，當事人就標的物及價金互相同意時，買賣契
      約即為成立，故本件當事人之買賣契約標的物未包含長短可消毒式脊椎針（
      Spinal  needle）各十隻，已毋庸置疑。
（二）按主張法律關係存在之當事人，需就該法律關係發生所需具備之特別要件，負
      舉證責任，至於他造主張有利於己之事實，應由他造舉證證明，為最高法院四
      十八年台上字第八八七號判例所闡釋。查：
　　１、被告於答辯狀謂：「診所在一般採購慣例上，購買器械，常未將每一單項列
　　　　入書面契約」，依民事訴訟法第二百七十七條及同法第二百八十三條之規定
　　　　：「習慣‥‥，為法院所不知者，當事人有舉證責任」，自應就其於答辯狀
　　　　所載稱：「診所在一般採購慣例上，購買器械，常未將每一單項列入書面契
　　　　約。」云云，此一主張為有利於己之事實，且為權利障礙事實（法律要件分
　　　　類說），應由被告負舉證責任。
　　２、被告於答辯狀謂：「按上開可消毒式脊椎針，係雷射主機運用於答辯人實施
　　　　脊椎手術之必要設備，若無脊椎針，主機即無法運用於手術。」云云，然查
　　　　：自行政院衛生署認證之原告DIOMED１５半導體雷射儀器廣告資料上以觀，
　　　　DIOMED１５半導體雷射儀器適用之項目包括：耳鼻喉科、應用膽道腹腔的婦
　　　　科、一般外科、美容外科等項目，並非只適用於實施脊椎手術，而可消毒式
　　　　脊椎針目的為實施脊椎手術。故關於DIOMED１５半導體雷射儀器之買賣，主
　　　　機體與可消毒式脊椎針分別買賣計價為常態事實，合併買賣為變態事實，是
　　　　以合併買賣既為被告所主張，且為有利於被告之事實，被告自應負舉證責任
　　　　。
三、被告仍應給付餘款柒拾萬元於原告：
（一）被告就其所主張「原告給付遲延」之事實應負舉證責任：
  　１、被告於答辯狀主張：「原告未依約交貨，而是至四個月後（九十年二月）才
　　　　交機」云云，被告主張原告未依約交貨為給付遲延事實，且為權利排除事實
　　　　（法律要件分類說）、有利於己之事實，依民事訴訟法第二百二十七條規定
　　　　，應由被告負舉證責任。
  　２、原告於起訴狀載稱：「被告早已於民國九十年二月五日收受貨品」，並無陳
　　　　稱係於九十年二月五日交付貨物，故原告未就被告所陳述之「原告未於訂合
　　　　約日起三十天內依約交貨」事實先行自認。
（二）退萬步言，縱原告係於九十年二月五日交貨，則被告仍應給付餘款柒拾萬元於
      原告，蓋：
  　１、原告已依債之本旨給付DIOMED１５半導體雷射儀器於被告：原告已依照系爭
  　　　合約之約定給付DIOMED１５半導體雷射儀器壹組於被告，故原告之給付已符
  　　　合債之本旨，且依系爭合約第六條約定：「交貨日起四十五天內驗收完畢」
  　　　，被告自九十年二月五日收貨至今已逾四十五天內之驗收期限，且並未主張
　　　　DIOMED１５半導體雷射儀器主機有瑕疵，故原告已依債之本旨交付貨物於被
　　　　告，且已逾四十五天之驗收期限，原告自得依照系爭合約第五條之約定，請
　　　　求被告給付七十萬元。
　　２、系爭合約及估價單並無約定交付脊椎針，故被告不得依民法第二百五十五條
　　　　解除契約：假設被告能證明原告係於九十年二月五日交貨，則原告依系爭合
　　　　約第四條約定已逾交貨期限，但原告是依系爭合約書所記載給付約定貨物－
　　　　DIOMED１５半導體雷射儀器壹組，且以經驗法則而論，診所訂購半導體雷射
　　　　儀器係為長期使用，並非僅於三個月短期內使用，超過此期限即無法再加以
　　　　利用。故雙方之契約應不是特定期限之債務，故被告不得依民法第二百五十
　　　　五條解除契約。
　　３、原告既已依約給付DIOMED１５半導體雷射儀器壹組，被告自不得再主張民法
　　　　第二百六十四條同時履行抗辯權：原告依系爭合約所記載給付DIOMED１５半
　　　　導體雷射儀器壹組於被告，已依照買賣契約為對待給付，故被告不得再主張
　　　　同時履行抗辯權，而應依系爭合約第五條之約定給付餘款七十萬元予原告。
四、脊椎針若為契約一部分，應該為贈與契約。
參、證據：提出合約書、統一發票、律師函、正雍有限公司估價單、DIOMED１５半導
　　　　　體雷射儀器壹組合約書、DIOMED１５半導體雷射儀器廣告資料影本為證；
　　　　　並聲請訊問證人余瑞彬。
乙、被告方面：
壹、聲明：
Ａ、本訴部分：原告之訴駁回。
Ｂ、反訴部分：反訴被告應退還反訴原告三十萬元及自本訴狀送達對造翌日起至清償
　　　　    　日止，按年息百分之五計算之利息。
貳、陳述：
一、本案買賣及簽約過程，原告正雍公司係由該公司之業務何啟雍先生代表與被告洽
    談。簽約時雙方已明確約定購買之標的為Diomed半導體雷射主機、四條光纖導線
    、及配合雷射主機使用之長  (15  cm)、短 (10  cm)可消毒式脊椎針  (Spinal
    needle) 各十隻，以供被告施行脊椎手術用。當時被告並給付三十萬元簽約金。
    按上開可消毒式脊椎針部分，係雷射主機運用於被告實施脊椎手術之必要設備，
    若無脊椎針，主機即無法運用於手術。又診所在一般採購慣例上，購買器械，常
    未將每一單項列入書面契約，故本案脊椎針部分雖未記載於兩造合約內，惟確為
    當初洽商本購置案時，雙方言明買賣標的之一。
二、依合約規定，交貨期限為自訂合約日起三十天內，原告並未依約交貨，而是至四
    個月後  (即九十年二月)才交機，又迄今未交付脊椎針，致本人診所無法使用該
    機器，不得不另向其他廠商購買設備。故原告即便再行交付脊椎針，對被告已無
    意義，爰併以本狀繕本之送達，依民法第二百五十五條規定，向原告聲明解除本
    採購合約。
三、九十年二月交貨時，原告僅交付被告主機及光纖，並無脊椎針，因交貨未完成，
    原告自然也未提及交貨時被告應付之二十萬元。經與原告業務員何啟雍先生洽談
    ，始於九十年二月送來兩隻短脊椎針試用，然因管徑不甚合適，常造成光纖折斷
    ，何先生復告知國內已無生產可消毒式脊椎針，將託人由國外取得，然迄今仍未
    交付脊椎針。被告因無脊椎針，無法使用該機器，故該機器並未啟用。因一直未
    完成交貨，被告乃另購機器以便手術之順利進行。九十年三月何啟雍先生自原告
    公司離職，並無他人代替完成交貨手續。九十年五月底，何先生才帶另一業務員
    余瑞彬先生與被告接洽，並交接脊椎針交貨事宜。然而余瑞彬先生卻未做任何處
    理，事過一年原告並未有做出任何行動，直到今年五月查帳時發現餘款未收，才
    請該公司經理張娟妃小姐到診所了解，並即委託律師來函催討。自訂約日起到律
    師來函前，原告從未提及交貨已經完成，更未派員來辦理驗收手續，該機器至今
    亦未使用。
四、原告既未依合約規定，於訂約日起三十天內交貨，至今已超過十九個月，該機器
    仍未使用。對其延誤，原告不但沒有負責之態度，並對被告提出不實之指控，為
    被告行醫二十多年來僅見。
五、契約由兩造意思表示一致即成立，並不以書面為必要。本案買賣雙方明確約定購
    買之標的為Diomed半導體雷射主機、四條光纖導線、及配合雷射主機使用之長
    (15 cm)、短 (10 cm)可消毒式脊椎針 (Spinal  needle)各十隻，以供答辯人施
    行脊椎手術用。按上開可消毒式脊椎針部分，係雷射主機運用於答辯人實施脊椎
    手術之必要設備，若無脊椎針，主機即無法運用於手術。本案脊椎針部分雖未記
    載於兩造書面合約內，惟確為當初洽商本購置案時，雙方言明買賣標的之一。本
    案買賣及簽約過程，原告係由該公司之業務何啟雍先生代表，何啟雍先生應可佐
    證。
六、本案在解除契約前，因原告未完成交貨、驗收手續，依契約條款及民法第二百六
    十四條規定，被告得不予給付價金；現被告更已聲明解除契約，原告自無權請求
    被告給付貨款，並應退回簽約金三十萬元。爰提起反訴請求原告退還被告三十萬
    元。
參、證據：提出統一發票、出貨單、報價單為證。並聲請訊問證人何啟雍。
    理      由
壹、按當事人得以合意定第一審管轄法院。但以關於由一定法律關係而生之訴訟為限
    ，民事訴訟法第二十四條第一項定有明文。本件原告係基於貨款請求權而涉訟，
    依雙方合意簽訂之合約書第十條約定，本合約有關事項發生訴訟時，甲方雙方同
    意由台灣台北地方法院管轄。揆諸首開規定，依雙方之合意，自應以本院第一審
    管轄法院，是被告之住居所雖非在本院管轄區域內，本院仍有管轄權。
貳、本訴部分：
一、本件原告起訴主張被告於八十九年十月十三日向原告購買ＤＩＯＭＥＤ１５半導
    體雷射儀貨品乙件，約定價款壹佰萬元，貨款約定簽約金參拾萬元，交機時付貳
    拾萬元，驗收完成日付尾款伍拾萬元，被告早已於九十年二月五日收受貨品且於
    三月二十日驗收完畢，使用至今，但本件貨款除已付參拾萬元外，餘柒拾萬元，
    均未給付云云。被告則以本案脊椎針部分雖未記載於兩造合約內，惟確為當初洽
    商本購置案時，雙方言明買賣標的之一。依合約規定，交貨期限為自訂合約日起
    三十天內，原告並未依約交貨，而是至四個月後  (即九十年二月)才交機，又迄
    今未交付脊椎針，致本人診所無法使用該機器，不得不另向其他廠商購買設備。
    故原告即便再行交付脊椎針，對被告已無意義，爰併以本狀繕本之送達，依民法
    第二百五十五條規定，向原告聲明解除本採購合約。本案在解除契約前，因原告
    未完成交貨、驗收手續，依契約條款及民法第二百六十四條規定，被告得不予給
    付價金；現被告更已聲明解除契約，原告自無權請求被告給付貨款。故其起訴並
    無理由等語置辯。
二、查原告主張被告於八十九年十月十三日向原告購買ＤＩＯＭＥＤ１５半導體雷射
    儀貨品乙件，約定價款壹佰萬元，貨款約定簽約金參拾萬元，交機時付貳拾萬元
    ，驗收完成日付尾款伍拾萬元，被告於九十年二月五日收受貨品且於三月二十日
    驗收完畢，使用至今，但本件貨款除已付參拾萬元外，餘柒拾萬元，均未給付等
    情，固據其提出合約書、統一發票、律師函、正雍有限公司估價單、DIOMED１５
    半導體雷射儀器壹組合約書、DIOMED１５半導體雷射儀器廣告資料影本為證，被
    告則固對於八十九年十月十三日向原告購買ＤＩＯＭＥＤ１５半導體雷射儀貨品
    乙件，約定價款壹佰萬元，貨款約定簽約金參拾萬元，交機時付貳拾萬元，驗收
    完成日付尾款伍拾萬元，被告於九十年二月五日收受貨品，已付參拾萬元之事實
    不爭執，惟為上開之辯詞，經查：
（一）證人即原為原告公司職員負責本件貨品銷售業務之何啟雍於本院證稱，當時有
      約定交貨時要提供長短脊椎針各十支，但是後來買不到，所以沒有給。我有到
      儀器行問過，因為要自己做，不敷成本，或是大量進口，所以銷售行現在沒有
      貨，．．．後來我要離職了，就將本件事情交給後手（我三月底離職，直到六
      月時公司才跟我說，要我帶後手與陳醫師聯絡），我有告訴後手，我還欠陳醫
      師脊椎針並請陳醫師把之前給他不合用的針，拿出來給後手看，請後手再去找
      。如果沒有脊椎針，系爭儀器在神經外科領域，就不能用了。訂金、交貨、完
      成驗收分三次付款，有交貨（主要主機、及踏板、光纖等），但沒有交貨完整
      ，因為欠脊椎針。因為要脊椎針，才能操作，所以不能算驗收。（原告訴訟代
      理人問：脊椎針有無包括在壹佰萬元價金裡面？）有，是附帶條件，「不用另
      外付錢」，「也不是送的」。可消毒式之脊椎針，是陳醫生訂約時，明白表示
      ，「我有寫在業務報表上」。．．．拿了好幾次的脊椎針，給陳醫師看，但陳
      醫師說規格不合，無法適用等語，可見長短脊椎針各十支為系爭儀器之必要設
      備，無脊椎針，則系爭儀器即無法運作，且為原告依契約應給付之標的物之一
      部，並非兩造就脊椎針部分另立贈與契約，故原告主張脊椎針部分，並未包括
      於契約標的物中，系爭儀器之主機體與脊椎針為分別計價，為另一贈與契約云
      云，即不可採。原告顯未依債之本旨而給付，自亦無驗收完成可言，從而依上
      開合約書第五條付款辦法：簽約金三十萬元，交機時付二十萬元，驗收完成日
      ，付尾款五十萬元之約定，必須原告交機同時，被告始有交付二十萬元之義務
      ，且必須在驗收完成時，始得主張被告應給付五十萬元，原告既未依債之本旨
      給付脊椎針，故被告依約及民法第二百六十四條之規定，就二十萬元部分主張
      同時履行抗辯，自為可採。至五十萬元部分，因尚未驗收，已如前述，依約被
      告自得拒絕給付。
（二）又查依兩造之上開合約書第四條交貨期限為自訂約日起三十天內，而查兩造訂
      約為八十九年十月十三日，訂約日起三十天為八十九年十一月十一日，然依被
      告提出並為原告所未爭執真正之出貨單顯示，系爭儀器主機部分係於九十年二
      月五日由原告交付予被告，則距兩造約定之交貨期限已遲延二個月餘，可見原
      告主張其未給付遲延云云，即不可採，復按依契約之性質或當事人之意思表示
      ，非於一定時期為給付不能達其契約之目的，而契約當事人之一方不按照時期
      給付者，他方當事人得不為前條之催告，解除其契約。民法第二百五十五條固
      定有明文，惟查系爭儀器係為長期使用，並非於二個多月內未能使用即即喪失
      效用，無法再加以利用。故兩造之契約應非定期行為之債務，從而原告固為給
      付遲延，仍不符民法第二百五十五條解除契約之規定，被告依民法第二百五十
      五條規定主張解除契約，即屬無據。
參、反訴部分：
　　反訴原告即本訴被告主張其聲明解除契約，反訴被告即本訴原告自無權請求其給
    付貨款，並應退回簽約金三十萬元，爰提起反訴請求反訴被告退還被告三十萬元
    云云。然查反訴原告主張依民法第二百五十五條解除契約部分，並非合法，已如
    前述，則反訴原告主張解除契約回復原狀，反訴被告應返還簽約金三十萬元即不
    可採。
肆、綜上所述，原告主張依兩造上開合約請求被告給付貨款二十萬元，被告則主張原
    告未交付長短可消毒式脊椎針（Spinal  needle）各十支予被告前得拒絕履行之
    同時履行抗辯，均屬有據。故在被告於原告交付長短可消毒式脊椎針（Spinal
    needle）各拾支之同時，給付原告二十萬元之範圍內，為有理由，應予准許，逾
　　此部分（包括五十萬元及七十萬元〔二十萬元及五十萬二部分〕之法定遲延利息
　　，除因未驗收，被告得拒絕給付五十萬元及其法定遲延利息外，另因被告主張同
　　時履行抗辯權，已延緩自己之給付，自解免自己之遲延責任，被告自毋庸給付法
　　定遲延利息），則無理由，應予駁回。另反訴原告即本訴被告主張解除契約回復
　　原狀，反訴被告即本訴原告應返還簽約金三十萬元，亦無理由，如前所述，自亦
　　應予駁回。
伍、假執行之宣告：原告陳明願供擔保，聲請宣告假執行，經核其勝訴部份，合於法
    律規定，爰酌定相當之擔保金額宣告之；其餘假執行之聲請，因該部份訴之駁回
    而失所依據，應予駁回。
陸、因本案事證已臻明確，兩造其餘主張陳述及所提之證據，均毋庸再予審酌，附此
    敘明。
柒、結論：原告之訴為一部有理由，一部無理由，反訴原告之反訴為無理由，依民事
    訴訟法第七十九條但書、第七十八條、第三百九十條第二項，判決如主文。
中　　　華　　　民　　　國　　九十一　　年　　　八　　　月　　二十三　　日
                                            民事第二庭法      官　黃雯惠
右為正本係照原本作成。
如對本判決上訴，須於判決送達後廿日內向本院提出上訴狀。
中　　　華　　　民　　　國　　九十一　　年　　　八　　　月　　二十六　　日
　　　　　　　　　　　　　　　　　　　　　　　　　　　法院書記官　林玗倩
